臺北高等行政法院判決　　　　　　　　　　　　　　　九十年度訴字第四九四一號
　　　　　　　　　　　　　　　.
　　原　　　告　甲○○
　　訴訟代理人　鍾亦琳律師（兼送達代收人）
　　　　　　　　庚○○
　　右　一　人
　　複 代理 人　孫義隆
　　被　　　告　經濟部智慧財產局
　　代　表　人　陳明邦（局長）
　　訴訟代理人　己○○
　　　　　　　　乙○○
　　　　　　　　丁○○
　　參　加　人　忠欽實業股份有限公司
　　代　表　人　丙○○
　　訴訟代理人　戊○○
右當事人間因新型專利異議事件，原告不服經濟部中華民國九十年五月二十五日經（
九○）訴字第○九○○六三一一三五○號訴願決定，提起行政訴訟；並經本院裁定命
參加人參加訴訟，本院判決如左：
　　主  文
原告之訴駁回。
訴訟費用由原告負擔。
　　事  實
一、事實概要：
    參加人於民國八十七年六月二十三日以「防火門鎖之高溫閉鎖裝置」向被告前身
    即中央標準局（八十八年一月二十六日改制為經濟部智慧財產局）申請新型專利
    ，經編訂為第00000000號審查，並公告暫准專利為三七五一五五號（下
    稱系爭案），經原告於八十九年二月十六日向被告提出異議，經被告審定異議不
    成立，原告不服，提起訴願，亦遭決定駁回，遂向本院提起行政訴訟。
二、兩造聲明：
　(一)原告聲明：
    1.訴願決定及原處分均撤銷，並命被告為異議成立之處分。
    2.訴訟費用由被告負擔。
　(二)被告聲明：
    1.駁回原告之訴。
    2.訴訟費用由原告負擔。
  (三)參加人聲明：
    駁回原告之訴。
三、兩造之爭點：系爭「防火門鎖之高溫閉鎖裝置」新型專利案是否有違專利法第九
    十八條第二項之規定而不符新型專利要件？
　(一)原告主張之理由：
    1.系爭案主要技術內容為其申請專利範圍第一項所述：「一種防火門鎖之高溫閉
      鎖裝置，其主要係於防火門鎖之鎖舌撥動塊側之適當位置穿設有一穿孔，並於
      穿孔中穿設組裝一組閉鎖銷，該閉鎖銷上套設組裝有低熔點材質之定位圈，以
      便將閉鎖銷定位於鎖舌穿孔中。」而早於系爭案申請前，此項技術手段已揭櫫
      於八十五年九月十四日申請之00000000號（公告第三一二二八一號）
      「推壓式防火門鎖」新型專利申請案（下稱引證案）中，於引證案專利說明書
      第五頁末段至第六頁即載述「於其外端部與垂直架板外壁間則套設有一由熱融
      性材料製成之套管，俾在火災發生時，溫度上升至一定限度後命將該套管融化
      ，而由該螺旋彈簧之彈力彈抵該保險卡銷之內端部，使該保險卡銷外露於機架
      外之部份進入機架內，而擋止於鎖栓退入機架內之路徑上，令鎖栓無法退入機
      架內。」由此可知，系爭案利用低熔點定位圈定位閉鎖銷，以便於火災時，定
      位圈會熔解而使閉鎖銷卡住鎖舌，以令鎖舌無法退入開鎖位置之技術手段已為
      先前申請之其他專利所揭露，其利用低熔點材質製成定位圈之技術特徵，僅為
      運用申請前既有之技術與知識，不具有進步性。
    2.由於鎖舌與閉鎖銷一般係金屬材料製成，因此一受熱即會膨脹，於系爭案中會
      導致閉鎖銷嵌卡於鎖舌之穿孔中，而令鎖舌無法由重力作用下滑至足以卡住鎖
      舌之位置的狀況出現，致而無法達成防止鎖舌退入外罩之目的，反之引證案之
      保險卡銷非穿設於鎖舌中，故不會發生如系爭案之閉鎖銷會因受熱膨脹而嵌卡
      於鎖舌中之問題，同時在套管受熱熔化後，藉由彈簧的推力能確保保險卡銷進
      入卡住鎖栓退入機架中之位置。因此，引證案具有優於系爭案之功效。由於系
      爭案之閉鎖銷需貫穿鎖舌之穿孔，而為避免受熱時閉鎖銷過粗或鎖舌穿孔過細
      而使閉鎖銷會嵌卡於鎖舌之穿孔，引致定位圈受熱熔化後因重力作用而下滑，
      因此閉鎖銷與鎖舌在製作之精密度上有較高之要求，易造成成本增加，因此系
      爭案之技術內容非但已為熟習該項技藝者所能輕易完成，且不能增進功效。
    3.被告陳稱系爭案功效在於「利用重力」故有進步性。惟查其所謂「利用重力」
      即為將引證案構成要件（亦即彈簧部分）省略之描述，而系爭案將構成要件省
      略後，非但使得原可利用彈簧之彈力將保險上銷卡住鎖舌之功能喪失，且在該
      構成要件喪失後，系爭案會發生於高溫時閉鎖銷嵌卡於鎖舌之穿孔中，而令閉
      鎖銷無法由重力作用下滑至足以卡住鎖舌之位置的狀況出現。是故系爭案在其
      構成要件省略後，其功能相對消失，且未能產生某一新功效或增進功效，應視
      為熟習該項技術者均能輕易完成且未能增進功效。
　(二)被告主張之理由：
　  查系爭案構造簡單，不須使用彈簧，就可使閉鎖銷卡住鎖舌，正是系爭案增進功
    效之處。系爭案與引證案均為金屬材質，同樣會有受熱膨脹之情形，一般而言金
    屬材質之製品，其耐熱性佳，不易受熱膨脹，萬一發生受熱膨脹，鎖已變形，根
    本無法所開。任何製品都有精度之要求，否則無法製成，且引證案保險下銷須穿
    過架板，其精密度之要求相同於系爭案精密度。
  (三)參加人主張之理由：
    系爭案是門的左右共用，彈簧高溫定型時，引證案無法從下面彈上去閉鎖，且屬
    密閉式，只要熱融膠融化就能作用。系爭案材料組裝方便，元件熱脹冷縮有一定
    的程度，可以控制，不會造成卡死，所使用的材質遇熱後沒有黏性，但引證案可
    能因為彈簧受熱喪失功能而導致無法作用
　　理  由
一、參加人於八十七年六月二十三日以「防火門鎖之高溫閉鎖裝置」向被告前身即中
    央標準局申請新型專利，經編訂為第00000000號案，並公告暫准專利為
    三七五一五五號，經原告於八十九年二月十六日向被告提出異議，經被告審定異
    議不成立，原告不服，提起訴願，亦遭決定駁回之事實，有卷附專利異議申請書
    、被告九十年一月十一日（九○）智專三(三)○二○四五字第○九○八九○○○○
    二二號異議審定書及經濟部九十年五月二十五日經（九○）訴字第○九○○六三
    一一三五○號訴願決定書可稽，堪可信實。本件爭點應為系爭「防火門鎖之高溫
    閉鎖裝置」新型專利案是否有違專利法第九十八條第二項之規定而不符新型專利
    要件？
二、按新型係運用申請前既有之技術或知識，而為熟習該項技術者所能輕易完成且未
    能增進功效，雖無前項（即第一項）所列情事，仍不得依本法申請取得新型專利
    。專利法第九十八條第二項定有明文。依卷附新型專利說明書之記載，系爭案申
    請專利範圍為：1.一種防火門鎖之高溫閉鎖裝置，其主要係於防火門鎖之鎖舌撥
    動塊側之適當位置穿設有一穿孔，並於穿孔中穿設組裝一閉鎖銷，該閉鎖銷上套
    設組裝有低熔點材質製成之定位圈，以便將閉鎖銷定位於鎖舌穿孔中；藉此，在
    鎖體遭遇高溫時，定位圈會被熔化而令閉鎖銷由鎖舌穿孔中滑出，令鎖舌被卡死
    而無法樞轉開啟，達到阻絕火勢及確保安全之功效者。2.如申請專利範圍第1.項
    所述之防火門鎖之高溫閉鎖裝置，其中該鎖舌之穿孔端部設有較寬之容置槽。3.
    如申請專利範圍第1.項所述之防火門鎖之高溫閉鎖裝置，其中該閉鎖銷之端部設
    為凸端。4.如申請專利範圍第1.項所述之防火門鎖之高溫閉鎖裝置，其中定位圈
    可由塑膠製成。5.如申請專利範圍第1.項所述之防火門鎖之高溫閉鎖裝置，其中
    定位圈可由橡膠製成。原告主張系爭案之防火門鎖之高溫閉鎖裝置之技術手段已
    揭露於引證案中，系爭案僅為運用申請前既有之技術與知識，不具有進步性。雖
    系爭案有構成要件部分省略，但其功能相對消失，且未能產生某一新功效或增進
    功效，應視為熟習該項技術者均能輕易完成且未能增進功效云云。
三、經查，引證案推壓式之防火門鎖，主要係由基板，固設於該基板上且截面呈倒ｕ
    字形之機架，樞設於該基架上之鎖栓及擺動片所構成。其中，該機架上穿設有一
    保臉卡鎖銷，其內端與機架內壁間套設有一螺旋彈簧，並於其外端部與機架外璧
    間套設有熱熔性材質製成之套管，俾在火災發生時，該熱熔性套管會受熱融化而
    自螺旋彈簧之彈力推頂該保臉卡銷之內端部，使保險卡銷外露於機架外之部分機
    架內，以擋止住該鎖栓退入機架內之路徑，故使裝設該裝置之之防火門鎖之防火
    門在火災發生時不會發生受熱變形而開啟，致喪失防火功效之問題。因此系爭案
    與引證案創作目的均為使裝置防火門鎖之防火門於火災發生時，鎖栓因熱熔之設
    計而能卡住門鎖，避免防火門因受熱變形而開啟，致喪失防火功能。但查系爭案
    係於防火門鎖之鎖舌（即鎖栓）撥動塊側適當位置設穿孔，內置一閉鎖銷，閉鎖
    銷上套設由低熔點材質製成之定位圈。引證案則係於保險卡銷之銷柱體上套設由
    熱融性材料製的套管及螺旋彈簧，當火災發生，溫度上升至一定溫度時，套管會
    熔化，保險上銷藉螺旋彈簧之彈力，而阻擋鎖栓之後退，致不能開啟防火門。就
    此部分系爭案之相對應設計，則為火災發生，且溫度上升至一定溫度時，定位圈
    會熔化，閉鎖銷下降定位於鎖舌之穿孔，同樣使防火門不能開啟。系爭案之鎖銷
    係由鎖舌（栓）內設置，遇熱熔化包覆在外之定位圈後，鎖銷因重力關係下降定
    位於鎖舌之穿孔。引證案之鎖銷結構則係設於機架上套設一螺旋彈簧，並於其外
    端部與機架外璧間套設有熱熔性材質製成之套管，在該熱熔性套管因受熱融化而
    自螺旋彈簧之彈力推頂該保臉卡銷之內端部，使保險卡銷外露於機架外之部分機
    架內。依上所述，系爭案與引證案之結構並不相同，且系爭案構造簡單，不須使
    用彈簧，即就可使鎖銷卡住鎖舌，達到與引證案之相同目的，自有較引證案增進
    功效。
四、原告另主張引證案之保險卡銷非穿設於鎖舌中，故不會發生如系爭案之閉鎖銷會
    因受熱膨脹而嵌卡於鎖舌中之問題，同時在套管受熱熔化後，藉由彈簧的推力能
    確保保險卡銷進入卡住鎖栓退入機架中之位置，因此引證案具有優於系爭案之功
    效。且閉鎖銷與鎖舌在製作之精密度上有較高之要求，易造成成本增加。又系爭
    案在其構成要件省略後，其功能相對消失，且未能產生某一新功效或增進功效，
    應視為熟習該項技術者均能輕易完成一節。查系爭案與引證案均為金屬材質，同
    樣會有受熱膨脹之情形，而金屬材質之製品，其耐熱性佳，一般不易受熱膨脹，
    萬一發生受熱膨脹，鎖已變形，系爭案與引證案均無法開鎖之情形應屬相同。又
    任何製品都有精度之要求，否則無法製成，引證案保險卡銷亦須穿過架板，其精
    密度之要求與系爭案精密度並無不同。至原告主張系爭案高溫時閉鎖銷可能嵌卡
    於鎖舌之穿孔中之問題，查系爭案與引證案熱熔材質之定位圈或套管之共同設計
    目的，均在使該熱熔材質構件熔化後，再發揮鎖銷上之彈力或重力作用，系爭案
    所可能發生之情況，引證案亦可能發生，且與熱熔材質係為何物至有關係，尚不
    因引證案係利用彈力作用即可謂必優於系爭案之重力作用。因此，系爭案簡單之
    重力下降閉鎖結構，較之引證案須藉由彈簧彈力始可閉鎖結構，技術不同，且具
    進步性。原告主張系爭案為熟習該項技術者所能輕易完成，且未能增進功效云云
    ，非屬可採。從而系爭案構造應不同於引證案，並未違反專利法第九十八條第二
    項之規定，被告為異議不成立之審定，並無不合。訴願決定予以駁回，亦屬妥適
    ，本件原告之訴為無理由，應予駁回。
據上論結，本件原告之訴為無理由，爰依行政訴訟法第九十八條第三項前段，判決如
主文。
中　　華　　民　　國　　　九十一　　年　　　五　　　　月　　　三十　　　日
                      臺 北 高 等 行 政 法 院   第 四 庭
                                         審 判 長 法  官　姜素娥
                                                  法  官　林文舟
                                                  法  官　陳國成
右為正本係照原本作成。
如不服本判決，應於送達後二十日內，向本院提出上訴狀並表明上訴理由，如於本判
決宣示後送達前提起上訴者，應於判決送達後二十日內補提上訴理由書（須按他造人
數附繕本）。
中　　華　　民　　國　　　九十一　　年　　　五　　　　月　　三十一　　　日
            　　　　　　　　　　　　　　    　    書記官  王英傑
